ACORDAO-COMPLETO-2400808

ACÓRDÃO 5199/2020 ATA 13/2020 - SEGUNDA CÂMARA

VISTOS, relatados e discutidos estes autos de representação formulada pela Elétrica Montagens & Manutenção Ltda. sobre os indícios de irregularidade na condução do RDC n.º 1/2018, ante o menor preço global, pela Superintendência de Trens Urbanos de Maceió da Companhia Brasileira de Trens Urbanos (CBTU-STU-MAC) para a contratação de empresa com vistas ao fornecimento de materiais e à prestação de serviços especializados de manutenção preventiva e corretiva em VLT da STU-MAC sob o sistema de planilha orçamentária oculta, nos termos do art. 83 do RILC-CBTU;
ACORDAM os Ministros do Tribunal de Contas da União, reunidos em Sessão da 2ª Câmara, diante das razões expostas pelo Relator, em:
9.1. conhecer da suposta representação para, no mérito, considerá-la prejudicada ante a evidente ausência de objeto pela indevida tentativa de transformação do TCU em mera instância recursal sobre a anterior decisão da administração pública;
9.2. determinar que a unidade técnica adote as seguintes medidas:
	9.2.1. envie a cópia deste Acórdão, com o Relatório e a Proposta de Deliberação, à Superintendência de Trens Urbanos de Maceió da Companhia Brasileira de Trens Urbanos e à ora representante, para ciência; e
	9.2.2. arquive o presente processo.

Representação formulada pela Elétrica Montagens & Manutenção Ltda. sobre os supostos indícios de irregularidade na condução do RDC n.º 1/2018, ante o menor preço global, pela Superintendência de Trens Urbanos de Maceió da Companhia Brasileira de Trens Urbanos (CBTU-STU-MAC) para a contratação de empresa com vistas ao fornecimento de materiais e à prestação de serviços especializados de manutenção preventiva e corretiva em VLTs da STU-MAC sob o valor estimado sigiloso, nos termos do art. 83 do RILC-CBTU.

Segunda Câmara

3. Representante: Elétrica Montagens & Manutenção Ltda.

13.1. Ministros presentes: Ana Arraes (Presidente), Augusto Nardes, Aroldo Cedraz e Raimundo Carreiro.
13.2. Ministros-Substitutos presentes: Marcos Bemquerer Costa e André Luís de Carvalho (Relator).

ANDRÉ DE CARVALHO

Trata-se de representação formulada pela Elétrica Montagens & Manutenção Ltda. sobre os indícios de irregularidade na condução do RDC n.º 1/2018, ante o menor preço global, pela Superintendência de Trens Urbanos de Maceió da Companhia Brasileira de Trens Urbanos (CBTU-STU-MAC) para a contratação de empresa com vistas ao fornecimento de materiais e à prestação de serviços especializados de manutenção preventiva e corretiva em VLT da STU-MAC sob o sistema de planilha orçamentária oculta, nos termos do art. 83 do RILC-CBTU.
2.	Após a análise final do feito, o auditor federal da Selog lançou o seu parecer conclusivo à Peça 11 (fls. 1-6) , com a anuência dos dirigentes da unidade técnica (Peças 12 e 13) , nos seguintes termos:
	" (...) O representante alega, em suma, que (peça 1) : 
	1.1. A empresa Servimec Serviços Mecânicos e Elétricos foi declarada vencedora da licitação eletrônica RDC 1/2018/COLIC/STU-MAC/CBTU de forma indevida, haja vista que o profissional Anderson Prazeres do Nascimento, indicado para exercer a função de responsável técnico para a prestação dos serviços licitados, não cumpre os requisitos de qualificação profissional exigidos em edital. 
	1.2. Os acervos técnicos pertinentes ao Sr. Anderson Prazeres do Nascimento não têm respaldo legal perante o CREA, para o exercício das atividades de manutenção preventiva e corretiva de VLT's, objeto do contrato, na sua plenitude. 
	1.3. Para atender, na íntegra, a cobertura de responsabilidade técnica requerida pelo edital/termo de referência do RDC 1/2018, o profissional a ser requisitado teria que ser engenheiro com formação plena em engenharia mecânica (art. 12 da Resolução 218 do Conselho Federal de Engenharia) , o que não é o caso do Sr. Anderson Prazeres do Nascimento, graduado em engenharia de produção - mecânica. 
	1.4. Nos termos do art. 12 da Resolução Confea 218/1973, que discrimina as atividades das diferentes modalidades profissionais da Engenharia, Arquitetura e Agronomia, o engenheiro de produção - mecânica não tem competência para exercer as atividades 1 a 8, quanto a máquinas em geral, equipamentos mecânicos e eletroeletrônicos, veículos automotores, sistemas de refrigeração ar condicionado, sistema de produção de transmissão e de utilização do calor, seus serviços afins e correlatos. 
	1.5. Dentre as atividades vedadas a este profissional, destaca-se a de número 7, desempenho de cargo e função técnica, sem a qual está inabilitado a prestar serviços de manutenção em sistemas de tração, freio, engates, ar comprimido, hidráulico, trucks, lubrificação, transmissão, etc. para máquinas em geral, o que o impede de exercer as atividades de manutenção preventiva e corretiva de VLT's, objeto da licitação eletrônica RDC 1/2018. 
	1.6. Tal fato fica comprovado na certidão de registro e quitação emitida pelo Crea-AL, em nome do Sr. Anderson Prazeres do Nascimento, onde consta a ressalva de que tal profissional não está apto a exercer as atividades 1 a 8 do art. 1º da Resolução Confea 218/1973, no que se refere a máquinas em geral (peça 2, p. 43) . 
	1.7 A representada realizou uma precária diligência para consultar, no site do Crea, a autenticidade das CAT's apresentadas pela Servimec, que é alimentado por informações unilaterais fornecidas pelo interessado, deixando de analisar o conteúdo formal de tais documentos. 
	1.8. O simples fato de o Sr. Anderson Prazeres do Nascimento ter apresentado certidões de acervo técnico expedidas pelo Crea-AL não significa que as atividades ali descritas tenham o endosso do Crea em sua plenitude, pois no próprio documento (CAT) está explícito que as atividades ali relacionadas estão restritas à competência e atribuições do profissional. Destarte, os acervos técnicos pertinentes ao Sr. Anderson Prazeres do Nascimento não têm respaldo legal perante o Crea, para o exercício das atividades de manutenção preventiva e corretiva de VLT's, objeto do contrato na sua plenitude, posto que tais atividades estão vedadas ao engenheiro de produção - mecânica, sua formação profissional. 
	1.9 No mesmo sentido, o parecer emitido pela Câmara Especializada de Engenharia Mecânica, Metalúrgica, Geologia, Minas e de Segurança do Trabalho, informou que ao engenheiro de produção - mecânica 'são concedidas as atribuições do artigo 12 da Resolução 218/73 do Confea, ressalvando o disposto no artigo 25 da mesma resolução, com as atividades de 1 a 18 do artigo lº, referente a processos mecânicos e instalações industriais e mecânicas, e as atividades de 9 a 17 do artigo 1º da citada resolução referente a máquinas em geral'. 
	2. Encaminha em sua representação o edital da licitação eletrônica RDC 1/2018/COLIC/STU-MAC/CBTU e seus anexos (peça 1, p. 8-87, e peça 2, p. 1-31) , recurso impetrado no RDC 1/2018 e seu julgamento (peça 2, p. 32-44) , Certificado de Registro e Quitação - Pessoa Física emitido pelo Crea-AL em nome do Sr. Anderson Prazeres do Nascimento (peça 2, p. 49) , relatório e voto emitido pelo engenheiro Thales de Oliveira, da Câmara Especializada de Engenharia Mecânica Metalúrgica, Geologia, Minas e de Segurança do Trabalho, acerca das atribuições do engenheiro de produção - mecânica (peça 2, p. 45-48) , e cópia da alteração contratual e consolidação da constituição da Elétrica Montagens & Manutenções Ltda. EPP (peça 2, p. 50- 54) . 
	3. Requer, por fim, que seja anulada a decisão administrativa que declarou classificada e habilitada a empresa Servimec Serviços Mecânicos e Elétricos, na licitação eletrônica RDC 1/2018/COLIC/STU-MAC/CBTU, ou, alternativamente, que seja anulado o próprio procedimento licitatório.
	Análise quanto ao interesse público: 
	4. Confirmadas as alegações do representante, há potencial risco de inexecução ou execução insatisfatória do contrato.
	5. Presentes todos os requisitos de admissibilidade constantes no art. 46 da Lei 12.462/2011, c/c os arts. 235 e 237, VII, do Regimento Interno/TCU, e no art. 103, § 1º, da Resolução - TCU 259/2014, a representação deve ser conhecida.
	Análise: 
	6. Está afastado o pressuposto do perigo da demora, uma vez que já foi firmado o contrato 10/2019, com vigência de 16/7/2019 a 16/7/2020 (peça 10) .
	Análise: 
	7. Está configurado o pressuposto do perigo da demora reverso uma vez que os serviços de manutenção preventiva e corretiva em VLT's da STU-MAC estão sendo executados pelo Contrato 10/2019, decorrente do RDC 1/2018, vigente desde 6/7/2019 (peça 10) , e uma eventual medida cautelar para suspender o contrato comprometeria o funcionamento das atividades da entidade, já que se trata de serviço essencial.
	Análise quanto à plausibilidade jurídica e quanto à necessidade de adoção de medida cautelar: 
	8. A representante se insurge contra a habilitação da empresa Servimec Serviços Mecânicos e Elétricos, declarada vencedora da licitação eletrônica RDC 1/2018/COLIC/STUMAC/CBTU, haja vista que o profissional Anderson Prazeres do Nascimento, indicado para exercer a função de responsável técnico para a prestação dos serviços licitados, não cumpre os requisitos de qualificação profissional exigidos em edital. 
	9. Alega que para atender na íntegra a cobertura de responsabilidade técnica requerida pelo edital/termo de referência do RDC 1/2018, o profissional a ser requisitado teria que ser engenheiro com formação plena em engenharia mecânica (art. 12 da Resolução 218 do Conselho Federal de Engenharia) , o que não é o caso do Sr. Anderson Prazeres do Nascimento, graduado em engenharia de produção mecânica. 
	10. Pela análise do RDC 1/2018, verifica-se que a empresa Servimec Serviços Mecânicos e Elétricos apresentou em seus documentos de habilitação Certidões de Acervo Técnico (CAT) emitidas em nome do Sr. Anderson Prazeres do Nascimento, atestando haver registradas junto ao Crea-AL Anotações de Responsabilidade Técnica (ART) relativas ao desempenho de serviços técnicos de manutenção preventiva e corretiva de VLT's da CBTU/MAC, exatamente como exigido no item 9.8.b do edital do RDC 1/2018 (peça 1, p. 18, e peças 4-7) . 
	11. Importante salientar que consta vinculado à certidão de acervo técnico 664109/2016 (peça 4) atestado emitido pela Superintendência de Trens Urbanos de Maceió da Companhia Brasileira de Trens Urbanos - CBTU/STU-MAC, no qual há a informação de que o Sr. Anderson Prazeres do Nascimento foi o responsável técnico pela execução do contrato 33/2015, relativo à prestação de serviços de recuperação do VLT 06 da CBTU/MAC (peça 4, p. 3) . 
	12. Consta vinculado à certidão de acervo técnico 664110/2016 (peça 5) atestado emitido pela Superintendência de Trens Urbanos de Maceió da Companhia Brasileira de Trens Urbanos - CBTU/STU-MAC, no qual há a informação de que o Sr. Anderson Prazeres do Nascimento foi o responsável técnico pela execução do contrato 9/2015, relativo à prestação de serviços de manutenção preventiva do VLT 05 da CBTU/MAC (peça 5, p. 3) . 
	13. Há ainda a certidão de acervo técnico 92319/2014 (peça 6) , à qual está vinculado um atestado emitido pela Superintendência de Trens Urbanos de Maceió da Companhia Brasileira de Trens Urbanos - CBTU/STU-MAC, onde consta a informação de que o Sr. Anderson Prazeres do Nascimento foi o responsável técnico pela execução do contrato 15/2012, relativo à prestação de serviços de manutenção preventiva de VLT's para a CBTU/MAC, no período de 15/12/2011 a 15/10/2013 (peça 6, p. 3) . 
	14. Nos termos do art. 57 da Resolução 1.025/2009, do Confea, o atestado fornecido por pessoa física ou jurídica de direito público ou privado contratante, regularmente registrado no Conselho Regional correspondente, faz prova de aptidão para desempenho de atividade pertinente e compatível em características, quantidades e prazos. 
	15. Consoante o art. 63 da supracitada resolução, o atestado somente será registrado após o Crea efetuar a análise do requerimento e a verificação dos dados do atestado em face daqueles constantes dos assentamentos do Crea relativos às ARTs registradas. 
	16. Por certo que se as atividades descritas nas ART's e nas CAT's emitidas em nome do Sr. Anderson Prazeres do Nascimento fossem incompatíveis com a sua formação técnico profissional, elas não seriam objeto de registro no Crea, conforme se depreende da leitura do art. 25 da Resolução 1.025/2009, do Confea. 
	17. Cabe destacar que eventuais dúvidas relativas ao exercício da profissão de engenharia de produção mecânica devem ser dirimidas junto aos Conselhos Federal e Regionais de Engenharia, Arquitetura e Agronomia, aos quais cabe, nos termos da Lei 5.194/66, julgar, decidir ou dirimir as questões da atribuição ou competência do exercício das profissões de engenharia, arquitetura e agronomia. Nestes termos, enquanto não anuladas pelo Conselho Regional de Engenharia e Agronomia de Alagoas, as certidões de acervo técnico e anotações de responsabilidade técnica apresentadas pela Servimec Serviços Mecânicos e Elétricos permanecem válidas, presumindo-se verdadeiras as informações nela contidas. 
	18. Portanto, diante da validade das ART's e das CAT's emitidas e registradas no CreaAL, atestando a execução e supervisão técnica de serviços idênticos aos licitados, de manutenção preventiva e corretiva em VLT's da CBTU/MAC, pelo Sr. Anderson Prazeres do Nascimento, não cabia outra decisão da comissão de licitação, que não a de proceder à habilitação técnica da Servimec Serviços Mecânicos e Elétricos, no RDC 1/2018. 
	19. Observa-se, ainda, que os argumentos de fato e de direito apresentados em sua representação ao TCU são utilizados pela representante no recurso impetrado na licitação eletrônica RDC 1/2018/COLIC/STU-MAC/CBTU, já exaustivamente analisados pela equipe técnica da CBTU-AL no seu julgamento, que foi considerado improcedente (peça 2, p. 35-44) , posicionamento ao qual nos alinhamos. 
	20. Cabe registrar que a representante também recorreu ao judiciário manejando o Mandado de Segurança 0805843-26.2019.4.05.8000, por meio do qual procurou obter a suspensão da adjudicação e homologação do RDC 1/2018, e o retorno da licitação à fase de habilitação, com a habilitação da Elétrica Montagens & Manutenção Ltda. no certame e inabilitação da Servimec. 
	21. No referido processo, foi julgada regular a inabilitação da Elétrica Montagens & Manutenção Ltda., ora representante, e regular a habilitação da Servimec Serviços Mecânicos e Elétricos, no certame RDC 1/2018, tendo sido denegada a segurança (peça 9) . 
	22. Nesse sentido, resta afastado o pressuposto da plausibilidade jurídica, havendo nos autos elementos suficientes para manifestação quanto ao mérito da presente representação, pela sua improcedência.
	23. Em virtude do exposto, propõe-se: 
	23.1. conhecer da representação, satisfeitos os requisitos de admissibilidade constantes no art. 46 da Lei 12.462/2011, c/c os arts. 235 e 237, VII, do Regimento Interno deste Tribunal, e no art. 103, § 1º, da Resolução - TCU 259/2014; 
	23.2. no mérito, considerar a presente representação improcedente; 
	23.3 informar ao representante que o conteúdo da deliberação que vier a ser proferida poderá ser consultado no endereço www.tcu.gov.br/acordaos; e 
	23.4. arquivar os presentes autos, nos termos do art. 250, I, c/c art. 169, V, do Regimento Interno deste Tribunal."
É o Relatório.

não há.

Não atuou.

REPRESENTAÇÃO. REGIME DIFENCIADO DE CONTRATAÇÕES PÚBLICAS. SUPOSTAS IRREGULARIDADES NA CONDUÇÃO DA LICITAÇÃO. CONHECIMENTO. PREJUÍZO À APRECIAÇÃO DE MÉRITO DO FEITO ANTE A AUSÊNCIA DE OBJETO PELA INDEVIDA TENTATIVA DE TRANSFORMAÇÃO DO TCU EM MERA INSTÂNCIA RECURSAL SOBRE A ANTERIOR DECISÃO ADMINISTRATIVA. DETERMINAÇÃO. COMUNICAÇÃO. ARQUIVAMENTO.

REPRESENTAÇÃO (REPR)

Secretaria de Controle Externo de Aquisições Logísticas (Selog).

Trata-se de representação formulada pela Elétrica Montagens & Manutenção Ltda. sobre os indícios de irregularidade na condução do RDC n.º 1/2018, ante o menor preço global, pela Superintendência de Trens Urbanos de Maceió da Companhia Brasileira de Trens Urbanos (CBTU-STU-MAC) para a contratação de empresa com vistas ao fornecimento de materiais e à prestação de serviços especializados de manutenção preventiva e corretiva em VLT da STU-MAC sob o sistema de planilha orçamentária oculta, nos termos do art. 83 do RILC-CBTU (Peça 1, fl. 8) .
2.	O TCU deve conhecer, preliminarmente, da presente representação, por atender aos requisitos legais e regimentais de admissibilidade, sem prejuízo de, no mérito, considerá-la prejudicada ante a evidente ausência de objeto pela indevida tentativa de transformação do Tribunal em mera instância recursal sobre a anterior decisão da administração pública.
3.	Em linhas gerais, a ora representante teria anunciado a ocorrência das seguintes falhas: (i) a Servimec Serviços Mecânicos e Elétricos teria sido indevidamente declarada vencedora do certame, já que o profissional indicado para exercer a função de responsável técnico para a prestação dos serviços licitados (Anderson Prazeres do Nascimento) não teria cumprido os requisitos de qualificação profissional exigidos no edital; (ii) os acervos técnicos em nome de Anderson Prazeres do Nascimento não teriam respaldo legal perante o Crea-AL para o integral exercício das atividades de manutenção preventiva e corretiva de VLT; (iii) o profissional a ser requisitado deveria ser engenheiro com a formação plena em engenharia mecânica, nos termos do edital, ao passo que o Sr. Anderson Prazeres do Nascimento seria graduado em engenharia de produção mecânica; (iv) o engenheiro de produção mecânica não teria competência para exercer algumas atividades previstas, nos termos do art. 12 da Resolução Confea n.º 218, de 1973, ao discorrer sobre máquinas em geral, equipamentos mecânicos e eletroeletrônicos, veículos automotores, sistemas de refrigeração, ar condicionado, sistemas de produção e de transmissão, além de utilização do calor, entre outros serviços afins; (v) o referido profissional estaria impedido de exercer as atividades de manutenção preventiva e corretiva de VLT em face do RDC n.º 1/2018; (vi) o simples fato de Anderson Prazeres do Nascimento ter apresentado as certidões de acervo técnico expedidas pelo Crea-AL não atestaria a efetiva habilitação para desempenhar as atividades suscitadas no certame; e (vii) a decisão administrativa de classificação da proposta e de habilitação da Servimec Serviços Mecânicos e Elétricos deveria ser anulada ou, alternativamente, resultar na anulação do próprio certame.
4.	De todo modo, após a análise final do feito, a unidade técnica propôs o conhecimento da presente representação para, no mérito, considerá-la improcedente.
5.	O TCU pode incorporar o parecer da unidade técnica a estas razões de decidir, sem prejuízo, contudo, de, no mérito, considerar prejudicada a suposta representação, por evidente ausência de objeto.
6.	Bem se vê que, nos seus documentos de habilitação, a Servimec Serviços Mecânicos e Elétricos anexou as Certidões de Acervo Técnico (CAT) emitidas em nome de Anderson Prazeres do Nascimento, atestando o registro das Anotações de Responsabilidade Técnica (ART) junto ao Crea-AL sobre o desempenho em serviços técnicos de manutenção preventiva e corretiva de VLT da CBTU-MAC, em observância, assim, ao item 9.8.b do edital do RDC n.º 1/2018 (Peça 1, fl. 18, e Peças 4-7) . 
7.	Por esse prisma, os atestados emitidos pela CBTU-STU-MAC estariam vinculados às Certidões de Acervo Técnico 664109/2016 (Peça 4) , 664110/2016 (Peça 5) e 92319/2014 (Peça 6) , informando que o Sr. Anderson Prazeres do Nascimento teria sido o responsável técnico, respectivamente, pela execução dos Contratos 33/2015, 9/2015 e 15/2012 em face, nessa ordem, da prestação dos serviços de recuperação do VLT 06 da CBTU-MAC (Peça 4, fl. 3) , da manutenção preventiva do VLT 05 da CBTU-MAC (Peça 5, fl. 3) e da manutenção preventiva de VLT para a CBTU-MAC no período de 15/12/2001 a 15/10/2013 (Peça 6, fl. 3) .
8.	Bem se sabe que, nos termos do art. 57 da Resolução Confea n.º 1.025, de 2009, o atestado fornecido por pessoa física ou jurídica de direito público ou privado contratante, ao ser regularmente registrado no correspondente conselho regional, faria a prova da aptidão para o desempenho da pertinente atividade compatível em características, quantidades e prazos. 
9.	Eis que, nos termos do art. 63 da aludida resolução, o atestado somente seria registrado após o Crea efetuar a análise do requerimento e a verificação dos dados do atestado em face dos assentamentos no Crea para as ART registradas. 
10.	Desse modo, a Selog destacou que, caso as atividades descritas nas ART e nas CAT emitidas em nome de Anderson Prazeres do Nascimento fossem incompatíveis com a sua formação técnico-profissional, elas seguramente não teriam sido registradas junto ao Crea-AL, nos termos do art. 25 da citada Resolução Confea n.º 1.025, de 2009, presumindo verdadeiras, assim, as informações ali declaradas.
11.	Os questionamentos suscitados pela ora representante sobre o eventual exercício profissional na engenharia de produção mecânica deveriam ter sido formulados junto ao Conselho Federal e ao Conselho Regional de Engenharia e Agronomia, até porque, nos termos da Lei n.º 5.194, de 1966, competiria ao Confea e ao Crea julgar, decidir ou dirimir as eventuais dúvidas sobre a atribuição ou a competência no exercício das respectivas profissões. 
12.	Por conseguinte, diante da validade das ART e das CAT emitidas e registradas junto ao Crea-AL, atestando a execução e a supervisão técnica por Anderson Prazeres do Nascimento sobre os serviços idênticos aos licitados (manutenção preventiva e corretiva em VLT da CBTU-MAC) , a comissão de licitação teria atuado adequadamente, ao admitir a habilitação técnica da Servimec Serviços Mecânicos e Elétricos.
13.	Não fosse o bastante, os argumentos expostos na presente representação foram igualmente utilizados pela Elétrica Montagens & Manutenção Ltda. no recurso por ela interposto dentro do processo do RDC n.º 1/2018, tendo esses argumentos sido detidamente analisados pela equipe técnica da CBTU-STU-MAC e resultado na improcedência do recurso, com a manutenção, por conseguinte, da inabilitação da Elétrica Montagens & Manutenção Ltda., sem prejuízo da habilitação em favor da Servimec Serviços Mecânicos e Elétricos (Peça 2, fls. 35-44) . 
14.	A ora representante teria impetrado, ainda, o Mandado de Segurança 0805843-26.2019.4.05.8000 no sentido de pleitear a suspensão da adjudicação e da homologação no curso do RDC n.º 1/2018, com o retorno do certame à fase de habilitação para promover a sua habilitação e a inabilitação da Servimec Serviços Mecânicos e Elétricos, mas o Judiciário teria denegado a segurança (Peça 9) .
15.	Bem se vê, então, que a ora representante pretendeu indevidamente transformar o TCU em mera instância recursal sobre a anterior decisão da administração pública, para além de não ter sido sequer demonstrado o eventual prejuízo ao erário em face da suscitada licitação, e, por isso, a presente representação merece ser, no mérito, considerada prejudicada, por evidente ausência de objeto.
16.	Em face, portanto, dos elementos de convicção até aqui obtidos, o TCU deve conhecer da suposta representação para, no mérito, considerá-la prejudica, por evidente ausência de objeto.
Ante o exposto, pugno pela prolação do Acórdão ora submetido a este Colegiado. 
TCU, Sala das Sessões, em tagDataSessao.
Ministro-Substituto ANDRÉ LUÍS DE CARVALHO 
Relator